【裁判字號】    99,交上易,463
【裁判日期】    990921
【裁判案由】    過失傷害
【裁判全文】
臺灣高等法院臺南分院刑事判決       99年度交上易字第463號
上  訴  人  臺灣臺南地方法院檢察署檢察官
被      告  丙○○○
上列上訴人因被告過失傷害案件，不服臺灣臺南地方法院98年度
交易字第230號中華民國99年6月8日第一審判決（起訴案號：臺
灣臺南地方法院檢察署98年度偵字第7194號），提起上訴，本院
判決如下：
    主  文
上訴駁回。
    事  實
一、丙○○○於民國98年3月5日下午，駕駛車牌號碼6W-5669號
    自用小客車，沿國道三號高速公路由南往北方向行駛，於同
    日下午2時59分許，行經國道三號高速公路北向358公里加80
    0公尺處（位於臺南縣關廟鄉境內）時，本應注意汽車在同
    一車道行駛時，除擬超越前車外，後車與前車之間應保持隨
    時可以煞停之距離；汽車行駛時，駕駛人應注意車前狀況，
    並隨時採取必要之安全措施，而依當時天候晴、日間自然光
    線、柏油路面乾燥、無缺陷及障礙物、視距復屬良好，並無
    不能注意之情事，竟疏未注意保持隨時煞停距離及車前狀況
    、採取必要安全措施，不慎自後方追撞前方由乙○○所駕駛
    搭載其父甲○○之車牌號碼1708-PZ號自用小客車，致乙○○受有頭部受傷（起訴書誤載為外傷）、頸部挫傷之傷害。
二、案經乙○○訴由內政部警政署國道公路警察局第八警察隊報
    請臺灣臺南地方法院檢察署檢察官偵查起訴。
    理  由
壹、程序部分：按被告以外之人於審判外之陳述，雖不符前四條
    之規定，而經當事人於審判程序同意作為證據，法院審酌該
    言詞陳述或書面陳述作成時之情況，認為適當者，亦得為證
    據；當事人、代理人或辯護人於法院調查證據時，知有第15
    9條第1項不得為證據之情形，而未於言詞辯論終結前聲明異
    議者，視為有前項之同意，刑事訴訟法第159條之5定有明文
    。查本判決所引用之供述證據，檢察官及被告於言詞辯論終
    結前，均未主張有刑事訴訟法第159條第1項不得為證據之情
    形，本院審酌該等證據作成時之情狀，並無違法或不當等情
    形，認為以之作為本案之證據亦屬適當，依上開規定，自具
    有證據能力。另其餘非供述證據亦均經法定程序取得，無不
    得為證據之情形，自均有證據能力。
貳、有罪部分：
一、訊據被告丙○○○對於上揭犯罪事實坦承不諱，並據證人即
    告訴人乙○○指證在卷，復有內政部警政署國道公路警察局
    第八警察隊道路交通事故現場圖、現場草圖各1紙、道路交
    通事故調查報告表(一)、(二)各1份、道路交通事故現場蒐證照
    片6幀附卷（詳警卷第12頁至第15頁、第20頁至第22頁）可
    稽。又被害人乙○○因本件車禍受有頭部受傷、頸部挫傷之
    傷害之事實，有高雄市立聯合醫院98年3月13日出具之診斷
    證明書2紙及病歷資料影本4紙在卷（詳警卷第9頁、原審卷
    〈一〉第66頁至第69頁）可佐。是被告駕駛上開自用小客車
    於上揭時、地與被害人乙○○所駕駛之自用小客車發生車禍
    ，以及被害人乙○○因而受有上揭傷害之事實，堪以認定。
    又證人乙○○於原審審理時證稱：「（檢察官問：妳自己本
    身有無覺得身體何處不舒服？）後腦勺。因為我彈回來碰到
    駕駛座椅背上面頭枕的部分」、「（檢察官問：你的頭部何
    時在外觀上顯示有受傷？）均無」、「（檢察官問：為何妳
    在警詢時，妳說妳跟甲○○沒有受傷？）我沒有講我們沒有
    受傷，我說我頭很痛，警察沒有問我有無受傷，我有主動跟
    他們講」、「我那時候指無人受傷，是說沒有外傷、沒有流
    血，但我的意思是撞到裡面在痛」等語（詳原審卷〈一〉第
    132頁至第133頁背面），且證人即製作被害人乙○○警詢筆
    錄之內政部警政署國道公路警察局國道第八隊善化分隊警員
    王志展於原審審理時具結證述：「（辯護人問：當天你有問
    乙○○車上有無人受傷，乙○○說無人受傷，是否正確？）
    她當天有表示身體不舒服，但是我就外觀上查看並無明顯外
    傷，我有提醒她若回去之後，身體不舒服，再去醫院就診再
    來提起告訴」、「（檢察官問：當你詢問乙○○車上及對方
    車上有無人員受傷時，乙○○是如何回答你？）她好像有提
    到她頭暈暈的，不舒服」、「（檢察官問：按照警詢筆錄上
    〈均無人受傷〉，這句話是乙○○的回答，還是因為你查看
    並無明顯外傷，所以作如此記載？）均無人受傷，並非乙○○的回答，是我們查看外觀上沒有明顯外傷，所以作如此記
    載，且有徵求乙○○同意才這樣做」等語（詳原審卷〈一〉
    第140頁至第140頁背面），足見本件車禍發生後，被害人乙○○於第一時間確有向警員表示頭暈不舒服等情。又參以本
    件係被告駕駛自用小客車行駛於最高速限110公里之國道三
    號高速公路，以高速自後追撞前方由被害人乙○○所駕駛之
    自用小客車，被害人乙○○隨即踩煞車因應，依力學之原理
    ，其頭、頸部劇烈搖動撞擊椅背頭枕處造成頭部有損傷，並
    無悖常情。再經原審向高雄市立聯合醫院調閱被害人乙○○
    於98年3月9日之病歷資料，其上亦記載「HEAD INJURY
    WITHOUT ILOC(一)」等語，觀諸「INJURY」之中譯係「傷害、
    損害」之意，並非專指外傷而言。至高雄市立聯合醫院出具
    之診斷證明書雖記載被害人乙○○受有頭部外傷，然經原審
    向高雄市立聯合醫院函詢被害人乙○○於99年3月9日就診時
    是否受有頭部外傷等情，高雄市立聯合醫院函覆稱：「病患
    蔡女因車禍而導致其原本頸椎之椎間盤突出症（本來其症狀
    已穩定而無肢體麻木之情形）因車禍頭、頸部劇烈搖動而受
    損症狀（肢體麻木）加劇，頭部外傷不僅指受傷時有頭部外
    部傷口才算頭部外傷，受傷後眩暈、頭痛、噁心、嘔吐，於
    此受傷前並無出現之情形，於受傷之後出現，即可算是頭部
    外傷」等語（詳原審卷〈一〉第165頁），益徵被害人乙○○於本件車禍後確實有眩暈、頭痛之病徵，醫師始於病歷上
    記載「HEAD INJURY WITHOUT ILOC(一)」等語，惟為了杜絕中
    文翻譯上之爭議，爰將上開診斷證明書上記載之「頭部外傷
    」更正為「頭部受傷」，併為敘明。
二、至被害人乙○○雖指訴本件車禍併受有四肢多處挫傷等傷害
    乙節，且提出高雄市立聯合醫院出具之診斷書為證。然證人
    乙○○於原審審理時證稱：「車禍發生後，3月7日手腳都會
    麻，3月8日更嚴重‧‧‧3月8日禮拜天沒有門診，所以3月9
    日去掛門診，我跟醫生陳述我的手腳會麻，但是我不知道醫
    生為何記載四肢多處挫傷，醫生叫我照Ｘ光，醫生並說我頸
    椎第5、6、7節壓迫到，就幫我轉診，車禍發生後，我自己
    有跌倒，翻了一個跟斗，腳有受傷，有流血、瘀青，手也有
    摩擦到地上，可能是因為這樣子，所以醫生記載四肢多處挫
    傷」、「（辯護人問：車禍後，你有跌倒翻了一個跟斗，手
    有受傷，請問是何時發生？）98年3月8日」、「（法官問：
    你剛剛證稱妳在98年3月8日有跌倒，情形如何？）我在我家
    門口要收推車，要把手推車的桿折下來，必須要踩一下推車
    的開關，正要折下來時，我頭暈就往前跌倒，我趕快用手去
    支撐住，所以手跟腳就有擦傷」、「（法官問：診斷證明書
    所載四肢多處挫傷，應非車禍直接造成？）我認為應該是間
    接造成，因為我頭會暈」、「（法官問：直接造成的原因是
    因為妳跌倒？）是的」等語（詳原審卷〈一〉第134頁至第
    137頁）。且證人王志展於原審審理時亦具結證述：「（辯
    護人問：當天你有問乙○○車上有無人受傷，乙○○說無人
    受傷，是否正確？）她當天有表示身體不舒服，但是我就外
    觀上查看並無明顯外傷，我有提醒她若回去之後，身體不舒
    服，再去醫院就診再來提起告訴」等語（詳原審卷〈一〉第
    140頁），足認被害人乙○○所受四肢多處挫傷等傷害，乃
    因98年3月8日自行跌倒所致，並非98年3月5日車禍當日所造
    成。另被害人乙○○陳稱上開四肢挫傷之傷害乃因車禍後有
    頭暈現象，再因頭暈而跌倒受傷云云，惟被害人乙○○上開
    四肢挫傷之傷害，除其個人指述外，並無其他佐證確因頭暈
    跌倒所致，自難僅憑其指述，遽認上開四肢挫傷肇因於車禍
    頭暈之併發症。是其所提出之診斷證明書上記載受有四肢多
    處挫傷之傷害乙節，尚難認係本件車禍所造成。
三、按汽車在同一車道行駛時，除擬超越前車外，後車與前車之
    間應保持隨時可以煞停之距離；汽車行駛時，駕駛人應注意
    車前狀況，並隨時採取必要之安全措施，道路交通安全規則
    第94條第1項、第3項分別定有明文。查被告丙○○○經考領
    自用小客車之駕駛執照，對於上述交通安全規則自應知悉，
    為其應注意之事項。且本件事故發生當時天氣晴、日間自然
    光線、柏油路面乾燥、無缺陷及障礙物、視距復屬良好等情
    ，有前開道路交通事故調查報告表(一)存卷可按，足見依當時
    狀況，被告客觀上並無不能注意之情事。詎被告應注意能注
    意，竟疏未注意，於上揭時間駕駛上開自用小客車行經國道
    三號高速公路北向358公里加800公尺處時，不慎自後方追撞
    前方由被害人乙○○所駕駛搭載其父甲○○之自用小客車，
    並致被害人乙○○受有頭部受傷、頸部挫傷之傷害，被告於
    本件車禍之發生，顯有過失，又被害人乙○○之受傷與被告
    之過失行為間，復有相當因果關係。綜上，本件被告過失傷
    害之犯行，事證明確，應予依法論科。
、不另為無罪諭知之部分：
一、公訴意旨另以：被告丙○○○於98年3月5日下午，駕駛車牌
    號碼6W-5669號自用小客車，沿國道三號高速公路由南往北
    方向行駛，於同日下午2時59分許，行經國道三號高速公路
    北向358公里加800公尺處時，本應注意汽車在同一車道行駛
    時，除擬超越前車外，後車與前車之間應保持隨時可以煞停
    之距離；汽車行駛時，駕駛人應注意車前狀況，並隨時採取
    必要之安全措施，而依當時天候晴、日間自然光線、柏油路
    面乾燥、無缺陷及障礙物、視距復屬良好，並無不能注意之
    情事，竟疏未注意保持隨時煞停距離及車前狀況、採取必要
    安全措施，不慎自後方追撞前方由乙○○所駕駛搭載其父甲○○之車牌號碼1708-PZ號自用小客車，致甲○○受有頭部
    損傷、顏面擦傷及挫傷等傷害，因認被告丙○○○此部分亦
    涉犯刑法第284條第1項前段之過失傷害罪嫌云云。
二、按犯罪事實應依證據認定之，無證據不得認定犯罪事實；不
    能證明被告犯罪者，應諭知無罪之判決。刑事訴訟法第154
    條第2項、第301條第1項分別定有明文。次按事實之認定，
    應憑證據，如未能發現相當證據，或證據不足以證明，自不
    能以推測或擬制之方法，以為裁判之基礎；又認定犯罪事實
    所憑之證據，雖不以直接證據為限，間接證據亦包括在內，
    然而無論直接或間接證據，其為訴訟上之證明，須於通常一
    般之人不致有所懷疑，而得確信其為真實之程度者，始得據
    為有罪之認定；再認定不利於被告之事實，須依積極證據，
    苟積極證據不足為不利於被告事實之認定時，即應為有利於
    被告之認定，更不必有何有利之證據（最高法院40年台上字
    第86號、76年台上字第4986號、30年上字第816號判例意旨
    參照）。
三、被害人甲○○指述因本件車禍受有頭部損傷、顏面擦傷及挫
    傷等情，並提出高雄市立聯合醫院出具之診斷證明書為證。
    然被害人甲○○因罹患有巴金森氏症，因此步態及走路不穩
    易暈眩，於98年3月9日就診前即有眩暈之現象等情，有高雄
    市立聯合醫院98年9月14日高市聯醫病字第0980006049號函1
    紙在卷（詳原審卷〈一〉第32頁）可按，可知被害人甲○○
    於本件車禍發生前即有眩暈之病史。其次，證人王志展於原
    審審理時具結證稱：「甲○○的部分，我有查看，沒有明顯
    外傷」、「（檢察官問：當你詢問乙○○車上及對方車上有
    無人員受傷時，乙○○是如何回答你？）她好像有提到她頭
    暈暈的，不舒服」、「（檢察官問：有無提到甲○○的部分
    ？）印象中，沒有」等語（詳原審卷〈一〉第140頁背面）
    ，另證人即製作被害人乙○○警詢筆錄之內政部警政署國道
    公路警察局國道第八隊善化分隊警員陳威宏於原審審理時亦
    結證稱：「（檢察官問：你們有無查看甲○○的身體狀況？
    ）他坐在我們辦公室，我沒有注意他，但是他沒有外傷」、
    「（檢察官問：製作警詢筆錄過程中，乙○○有無提及甲○○的身體有不適？）乙○○有說她父親可能有類似安全帶挫
    傷這種情形，但是我沒有很深刻的印象」等語（詳原審卷〈
    二〉第142頁背面），倘被害人甲○○確因本件車禍而有身
    體不適之情形，理應即刻向在場之警員陳明，且觀諸證人王
    志展及陳威宏之觀察，均未發現被害人甲○○有明顯外傷，
    其等二人復未提及被害人乙○○於製作警詢筆錄時有敘及甲○○頭部損傷之情事。另參以被害人甲○○於本件車禍發生
    後之98年3月7日自行跌倒，導致右臉瘀青、額頭受傷，右頭
    殼外傷、撞傷等情，業據證人乙○○於原審審理時證述明確
    （詳原審卷〈一〉第132頁背面至第133頁），因之，被害人
    甲○○提出之診斷證明書上固記載受有頭部損傷、顏面擦傷
    及挫傷之傷害，然尚難認係本件車禍所造成。至高雄市立聯
    合醫院固以98年12月9日高市聯醫病字第0980008402號及99
    年3月12日高市聯醫醫務字第0990001574號函復原審，略以
    ：甲○○所受顏面擦傷及挫傷為98年3月5日車禍所致；該員
    原本即是巴金森氏症，該患者頭部因車禍受傷之後會導致其
    步態不穩及眩暈之症狀因受傷而加劇等語（原審卷〈一〉第
    103、165頁），惟同院於98年9月14日高市聯醫病字第09800
    06049號函亦復稱：該員（甲○○）於98年3月9日因頭部外
    傷、顏面擦傷併挫傷於本院門診就診，家屬並未說明頭部外
    傷之造成原因等語（原審卷〈一〉第32頁）。查告訴人甲○○本即罹有巴金森氏症，本即有步態不穩、易暈眩等症狀，
    告訴人甲○○於本件車禍發生當時，顏面外觀並無上開外傷
    現象，此後，更於98年3月7日自行跌倒，造成上開顏面外傷
    就診等情，已如上述。則告訴人甲○○因自行跌倒致受有上
    開顏面外傷之傷害，其跌倒原因本即可能肇因於其本身原即
    罹患之巴金森氏症；況聯合醫院並未進一步檢查以究明甲○○在車禍發生後有所謂「該患者頭部因車禍受傷」之情形，
    亦未進一步檢查甲○○原本所罹之巴金森氏症，在車禍前、
    後有何明顯之變化。聯合醫院在甲○○家屬未告知醫師甲○○上開顏面外觀傷害之原因並為相關檢查判定前，竟函復原
    審：「甲○○所受顏面擦傷及挫傷為98年3月5日車禍所致。
    」「該員原本即是巴金森氏症，該患者頭部因車禍受傷之後
    會導致其步態不穩及眩暈之症狀因受傷而加劇」等語，顯均
    不足據以為被告不利之認定依據。自難僅憑上開告訴人甲○○所提出之診斷證明書，即認其所受上開外傷與本件車禍間
    具有相當因果關係。是依檢察官所指之證據方法，尚不足以
    證明被告於上揭時、地駕車致被害人甲○○受傷之事實達無
    合理懷疑之程度，揆諸前揭說明，不能證明被告此部分犯罪
    ，本應為無罪之諭知，惟依起訴書犯罪事實之記載，被告係
    以一過失行為，同時造成告訴人乙○○及被害人甲○○受傷
    ，亦即此部分與前揭論罪科刑之部分，有想像競合犯之裁判
    上一罪關係，爰不另為無罪之諭知，附此敘明。
肆、原審以被告丙○○○過失傷害乙○○部分，係犯刑法第284
    條第1項過失傷害罪，並審酌被告並無刑案前科紀錄，有臺
    灣臺南地方法院檢察署刑案資料查註紀錄表及臺灣高等法院
    被告前案紀錄表各1份在卷可按，堪認其品性尚佳，並審酌
    其生活狀況、初商畢業之智識程度，及被告駕駛自用小客車
    未能遵守道路交通安全規則，一時疏忽肇事致被害人乙○○
    受有上揭傷害，又被告迄未與被害人乙○○達成和解，賠償
    損害，暨被告犯罪後於原審審理前階段矢口否認犯行，於原
    審最後一次審理期日時始坦承犯行之態度等一切情狀，適用
    刑法第284條第1項前段、第41條第1項前段，刑法施行法第1
    條之1等規定，量處被告丙○○○拘役59日，並諭知如易科
    罰金之折算標準。另以不能證明被告丙○○○亦有過失傷害
    甲○○犯行，於理由內說明不另為無罪之諭知，核原判決認
    定事實、適用法律均無不當，量刑亦屬妥適。上訴意旨認猶
    執前詞，指摘原判決不當或量刑過輕，為無理由，應予駁回
    。
據上論結，應依刑事訴訟法第368條，判決如主文。
本案經檢察官劉欽銘到庭執行職務。
中    華    民    國    99    年    9     月    21    日
                  刑事第六庭    審判長法  官  董武全
                                      法  官  賴純慧
                                      法  官  林英志
以上正本證明與原本無異。
不得上訴。
                                      書記官  魏安里
中    華    民    國    99    年    9     月    21    日
附錄本案論罪科刑法條全文：
中華民國刑法第284條第1項；
因過失傷害人者，處6月以下有期徒刑、拘役或5百元以下罰金，
致重傷者，處1年以下有期徒刑、拘役或5百元以下罰金。

司法院資訊處製作；財團法人民間司法改革基金會備份。
